【裁判字號】    90,台上,6791
【裁判日期】    901108
【裁判案由】    盜匪
【裁判全文】
最高法院刑事判決                                九十年度台上字第六七九一號
    上  訴  人  甲○○
右上訴人因盜匪案件，不服台灣高等法院中華民國九十年八月十六日第二審更審判決
（九十年度上更(二)字第六三二號，起訴案號：台灣新竹地方法院檢察署八十九年度偵
字第一七四三號），提起上訴，本院判決如左：
    主  文
上訴駁回。
    理  由
按刑事訴訟法第三百七十七條規定：上訴於第三審法院，非以判決違背法令為理由，
不得為之。是提起第三審上訴，應以原判決違背法令為理由，係屬法定要件。如果上
訴理由狀並未依據卷內訴訟資料，具體指摘原判決不適用何種法則或如何適用不當，
或所指摘原判決違法情事，顯與法律規定得為第三審上訴理由之違法情形，不相適合
時，均應認其上訴為違背法律上之程式，予以駁回。本件上訴人甲○○上訴意旨略稱
：(一)、懲治盜匪條例於民國三十三年四月八日，由國民政府公布施行，該條例第十條
規定：本條例施行期間為一年，必要時得以命令延長之。因此該條例必須於三十四年
四月八日前，以命令延長。但當時國民政府遲至同月二十六日，方以命令展限一年，
當然無法使該條例再生效力。雖立法院於四十六年六月五日，就該條例予以修正，惟
並未將全部條文重新三讀通過，不能使已經失效法律再生效力。且行政院已通過法務
部所提廢止懲治盜匪條例案，並送請立法院審議，即將逕付三讀，原判決仍適用該條
例論處上訴人罪刑，其適用法則自有不當。(二)、被害人黃文淵在偵審中均供稱：伊先
後兩次被強盜之時間，分別為八十七年六月間某日及同年十月間某日，伊第二次被強
盜財物中現金為新台幣（下同）五千元。原判決依上訴人之供述，認定其實施盜匪行
為之時間，為八十六年七月及同年十月；第二次因盜匪所得之財物，其中現金係七百
元，要非允洽。(三)、被害人古秀春在警訊中稱：「是他們（指上訴人及其妻吳碧玉）
給我喝的（指喝羼有安眠藥之可樂），還有我女兒也喝了，也是昏睡了很久，醒來之
後走路也不穩……」，則上訴人此次盜匪之被害人，似非僅古秀春一人，且古秀春之
女身上並無財物，方未被洗劫，此部分是否強盜未遂，原判決未予說明；若原判決附
表一編號四上訴人犯罪行為係在八十六年間，則與同附表編號五其犯罪行為在八十九
年間，相隔約有三年，兩者是否基於同一之概括犯意，原判決亦未予以說明，其理由
之述尚未完備等語。然查：(一)、原判決認定上訴人甲○○於八十五年間曾因過失致
人於死罪，經原審法院判處有期徒刑六月，並於八十六年一月四日執行完畢。仍不知
悔改，復單獨一人或與其妻吳碧玉（已判刑確定）共同意圖為自己不法之所有，並基
於概括犯意，連續多次於原判決附表一編號二至七所示時地，由上訴人或吳碧玉以安
眠藥摻入酒或飲料中，供被害人黃文淵等人飲用，致使被害人等昏睡不能抗拒而強取
財物（各次犯罪之行為人、被害人、時間、地點、情節、所得財物，均詳如原判決附
表一編號二至七所示），二人劫得之財物，均典當或變賣，得款與現金均花用罄盡等
情，業已說明其所憑之證據及其認定之理由甚詳。(二)、現行懲治盜匪條例，係經立法
程序於四十六年六月五日修正公布施行，將本條例第八條「依特種刑事案件訴訟條例
審理」及第十條「施行期間定為一年，必要時得以命令延長」之規定予以刪除，原第
九條改為第八條、第十一條改為第九條。經考刪除第十條有關限時法規定之立法本意
，係為期遏止盜風，改善治安，認本條例第一條至第七條及原第九條（修正後改為第
八條），均仍有施行之必要，因將本條例由限時法改為經久施行之常態性之刑事特別
法，並重新調整條次，形式上雖稱為「修正」，實質上已具有重新全部立法之性質，
故本條例雖有數次命令延長已逾期，仍非可認為業經失效。雖行政院提案廢止本條例
，且在立法院審議中，但未經立法院通過廢止前、原判決適用本條例第五條第一項第
一款論處上訴人罪刑，尚無適用法則不當之可言。(三)、證據之取捨，法院有自由判斷
之權，被害人黃文淵雖稱伊遭上訴人夫妻強盜之時間，一是八十七年七月間，一是同
年十月間，其第二次被劫之財物除手錶一只外，尚有現金五千元等語。但上訴人及其
妻吳碧玉則均供稱：劫取黃文淵之現金僅有七百元（原審上更(二)字卷第三十一頁）。
黃文淵所言之被劫之五千元，原審查無證據以實其說，遂採信上訴人夫妻之供述，難
謂有何違背經驗法則及論理法則。原判決縱將上開兩次（即原判決附表一編號二、三
兩次）上訴人犯罪時間誤書為「八十六年七月間某日」及「八十六年十月間某日」，
惟此顯然之筆誤，本得以裁定更正之，且此犯罪時間之筆誤，與上訴人行為應否成立
懲治盜匪條例第五條第一項第一款之罪，尚無影響，依刑事訴訟法第三百八十條規定
，亦不得為上訴本院之理由。(四)、刑事訴訟之上訴制度，其允許受不利益判決之被告
得為上訴者，乃在於許其為自己之利益，請求上級法院救濟而設。故被告不得為自己
之不利益而提起上訴。上訴意旨依據被害人古秀春之供述，原判決附表一編號四上訴
人之盜匪行為，除伊本人喝上訴人提供之羼有安眠藥之可樂外，其女亦曾喝該可樂，
喝後亦昏睡，醒後走路亦不穩等語。而指摘該次是否因古秀春之女身無財物，致未被
洗劫，尚另犯強盜未遂罪云云。如尚犯該罪，則原判決附表一編號四上訴人之盜匪行
為，除原判決已就被害人古秀春部分論以強盜既遂罪外，尚應就被害人即古秀春之女
部分，再論以強盜未遂罪，對於上訴人自屬不利；上訴意旨又稱原判決附表一編號四
與編號五之犯罪時間，相隔約有三年，指摘該兩次上訴人之盜匪行為，是否基於同一
之概括犯意﹖苟非基於同一之概括犯意，則原判決附表一編號二至四應論以連續強盜
一罪外，同附表編號五至七應再另論以連續強盜一罪，自較原判決僅論同附表編號二
至七為連續強盜一罪不利。從而此部分上訴意旨，上訴人係為自己之不利益提起上訴
，顯與被告為自己利益請求救濟之上訴制度本旨相違，於法已有不合。且上訴人及其
妻吳碧玉均稱：伊等係拿羼有安眠藥之可樂給古秀春喝。古秀春亦作相同之供述，均
未言及上訴人等有拿該可樂給古秀春之女飲用（偵查卷第九頁及其反面、第十四頁反
面、第二十頁反面），難認上訴人有對古秀春之女實施強盜之故意。縱古秀春之女自
行誤喝羼有安眠藥之可樂，致其昏睡，醒後又走路不穩，此部分上訴人行為，亦僅是
否涉犯刑法第二百七十七條第一項之傷害人之健康罪，則該罪依同法第二百八十七條
規定，須告訴乃論。此部分未據被害人告訴、檢察官亦未起訴，第一審復未判決，則
原判決予以恝置不論，尚無違誤。原判決業已說明上訴人先後六次盜匪犯行，觸犯構
成要件相同之罪名，顯係基於概括犯意為之，應論以連續犯，並加重其刑云云（原判
決正本第四頁第十六至十七行），如何尚謂原判決理由不備﹖綜上所述，上訴意旨所
指摘各點，均與法律規定得為第三審上訴理由之違法情形不相適合，是其上訴違背法
律上之程式，應予駁回。
據上論結，應依刑事訴訟法第三百九十五條前段，判決如主文。
中      華      民      國     九十     年     十一     月      八      日
                              最高法院刑事第四庭
                                  審判長法官  董  明  霈
                                        法官  丁  錦  清
                                        法官  林  茂  雄
                                        法官  王  居  財
                                        法官  張  祺  祥
      右正本證明與原本無異
                                              書  記  官
中      華      民      國     九十     年     十一     月     十三     日


司法院資訊處製作；財團法人民間司法改革基金會備份。
